【裁判字號】    90,簡上,36
【裁判日期】    900627
【裁判案由】    遷讓房屋
【裁判全文】
臺灣屏東地方法院民事判決  九十年度簡上字第三六號
    上  訴  人  乙○○
                戊○○
                丁○○
    訴訟代理人  丙○○
    被上訴人    屏東縣警察局
    法定代理人  甲○○
    訴訟代理人  己○○
右當事人間請求遷讓房屋事件，上訴人對於中華民國九十年一月十一日本院潮州簡易
庭九十年度潮簡字第一二號第一審判決提起上訴，本院判決如左：
    主  文
上訴駁回。
第二審訴訟費用由上訴人連帶負擔。
    事  實
甲、上訴人方面：
一、聲明：求為判決原判決關於上訴人等敗訴部份廢棄；廢棄部份被上訴人在第一審
    之訴及假執行之聲請均駁回；第一、二審訴訟費用均由被上訴人負擔。
二、陳述：除與原審判決書所載者相同茲予引用外，補稱：
（一）屏東縣潮州鎮○○路二四號房屋，坐落屏東縣潮州鎮○○段九八之二五號土地
      上，面積○、○一四○公頃（以下簡稱系爭房屋），由被上訴人在原審民國（
      下同）八十九年五月二十五日所提出之起訴狀中所附屏東縣警察局潮州分局職
      務宿舍配發登記清冊，系爭房屋是宿舍編號六，載稱結構建材「木造」，建築
      年份「光復前」。另由屏東縣警察局潮州分局潮警總字七十八年六月廿九日第
      五○三三號函觀之，系爭房屋在說明一第二項後段言明：系爭房屋已「變更主
      體結構（原木造變更為磚造）」，及原審潮州地政事務所土地複丈成果圖內說
      明：「磚造蓋瓦平房」。此確證系爭房屋「主體結構」已變更．由日據時代「
      木造」重建為「磚造」（磚壁、磚砫）。另就屋樑、瓦部份，當然因木造牆板
      樑柱拆掉，屋頂木樑屋瓦亦全拆掉重建，否則，木造牆柱拆掉，屋樑瓦焉能存
      在？被上訴人一再強辯系爭房屋樑瓦未變更，一直延用日據時代系爭房屋原材
      料至今，全係空言狡辯。
（二）而被上訴人於九十年五月十七日庭訊時，就潮警總字第五○三三號函七八、六
      、廿九，說明內「木造變更為磚造」，指稱是系爭房屋後面增建部份建物而言
      。然查該增建部份原是空地，上訴人於七十七年間經向被上訴人申請增建為磚
      造混凝土屋頂之衛浴、廚廁、套房等，此有被上訴人原審所提照片參證之。
（三）再者，被上訴人九十年四月十九日陳報狀五第三行「並將宿舍圍牆砌高作為房
      舍外壁及增建水泥浴廁」，此由原審被上訴人附照片八十九年九月五日陳報狀
      照片可詳見宿舍圍牆尚存在，只是上訴人經拆掉原矮牆再重建加高圍牆，並在
      圍牆上加鐵條，另系爭房屋仍有磚造牆柱，由照片可詳見。
（四）另被上訴人九十年四月十九日陳報狀一「未見被上訴人曾核准重新改建字句」
      ，試問苟被上訴人未核准上訴人等父母重新改建，何以七十七年十一月十八日
      潮警總字第九四六二號函宿舍修繕費分配清冊，編號六（系爭房屋）備考欄載
      「整修中」？否則，應載明「未合續住，應予繳回」才是。此由編號五鍾玉發
      ：「未實際居住」。編號十七趙聖文：「占住遺眷已成年應予繳回」。七九年
      宿舍修繕費分配清冊，編號六林根幼：「未合續住規定應予繳回」等語可知。
      又原審八十九年七月四日筆錄第二頁「在七六年以前都象徵性的給付二千五百
      元」「七六年間大事整修」，原審八十九年八月一日筆錄「相對人（指上訴人
      等）房屋是逐年逐戶修護」。由上，苟上訴人未經核准重建增修建，何以上訴
      人等父母豈敢自費新台幣（下同）捌拾餘萬元重新整建及增建，甘冒鉅款之損
      失？再由被上訴人稱按規定「調職三月內應繳回配住房屋」，若被上訴人未核
      准續住，何以自五十四年上訴人父親調職至七八年間始以七十八年六月一日潮
      警總字四二五一○號函通知繳還宿舍。其間且又給付修繕費，至七十八年十一
      月十四日潮警總八八八三號才以「未合續住規定應予繳回」而停止。另七十八
      年六月一日潮警總字四二五一號函通知上訴人母親林莊翠梅不符現住規定，而
      此函是依屏東縣警察局七十八年三月三日屏警復字第一二四六八號函辦理，並
      非如被上訴人九十年四月十九日陳報狀一後段「事後被上訴人察覺，故而未發
      給七八年度宿舍修繕費」。再由七十八年六月廿九日潮警總字五○三三號函說
      明一第一項「依規定每年每戶配發二五○○元修繕費，但台端（指上訴人等母
      親林莊翠梅）未實際居住」。（此可由該函信封影本及受文者林莊翠梅住址潮
      州鎮○○路二四號即可證明實際有居住系爭房屋），及「未依限辦理核銷」，
      然由被上訴人九十年四月十九日陳報狀內第一點後段卻以「事後為被上訴人察
      覺，故而未發給七八年度宿舍修繕費」，顯見是上訴人未辦核銷，而非被上訴
      人事後發覺上訴人父親早於五十四年調職，應三月內遷出不符規定，而不發給
      。然究其實情，上訴人因申請核准增修建，自費新台幣捌拾萬餘元重增建，所
      以不願領取新台幣貳仟伍佰元，以免日後讓被上訴人認定系爭房屋是由被上訴
      人付款增修建。此並非被上訴人察覺不符續住規定而未發給。
（五）系爭房屋是因於五十六年間颱風吹倒屋前大樹壓全毀系爭房屋，上訴人父親經
      核准重建。繼之，上訴人母親於七六年間因系爭房屋年久失修，經核准重建大
      修，及七十七年核准「增修建」。所以七十七年被上訴人發函宿舍修繕分配清
      冊內載「整修中」相符。另尚志醒、謝強中二人為「新建」，此是潮州鎮公所
      拓寬中山路拆掉尚、謝二人配住宿舍，由潮州鎮公所重新申請建造鋼筋混凝造
      屋頂建物，此由屏東縣警察局潮州分局職務宿舍配發登記清冊備考欄內載「鎮
      公所建」可稽，此可確認上訴人七十七年間「整修」與尚、謝二人「新建」並
      不相同。
（六）而證人鍾忠義證詞「曾經有颱風來襲將屋子打壞」，「屋瓦我們的房子更換三
      次」。而證人鍾忠義是三十三年出生，五十六年時為二十三歲，正在台北念大
      學，後服兵役，皆不在潮州住，當然對上訴人所住系爭房屋情況不清楚。又「
      曾經有颱風來襲將屋子打壞」，與上訴人父親於五十六年間重新建造系爭房屋
      （被颱風吹倒屋前大樹壓毀損系爭房屋全摧毀）相符合。且證人鍾忠義於原審
      結證稱：「（系爭房屋屋頂有改建過？）因風吹雨打數十年多多少少會更換破
      損之瓦片，但整體結構包含屋頂樑柱均未改變，形狀亦未改變。」然實究證人
      鍾忠義之證言，審判長訊問「系爭房屋屋頂有改建過？」，證人未直接以「有
      改建」及「無改建」確定回答，僅以「因風吹雨打．．．屋頂樑柱均未改變，
      形狀亦未改變」回答原審審判長。然查，系爭房屋與隔壁（中山路二十六號）
      是雙併式，屋頂結構是木樑瓦造，當然系爭房屋重新建築就結構樑柱，屋頂形
      狀必然不能改變，就雙併式木造結構屋頂，除非二棟一齊改變屋頂形狀材料結
      構，否則單獨一棟屋頂形狀結構改變，會影響到另一棟之安全，因之系爭房屋
      重新改建必然照原來屋頂樑柱形狀，才合符結構安全。並且為求省錢民國五六
      年間重新改建使用材料由承包商找日據時代房屋拆卸之舊材、屋瓦（當時甚多
      日據房屋拆下建材、樑木、屋瓦可買，價格便宜）重新改建。所以證人稱屋頂
      結構形狀與上訴人等父親全部重新改建系爭房屋之事實，並不相違。再則，環
      視系爭房屋前後左右被上訴人代管日據時代建築之木造宿舍「屋頂全是另外翻
      修之水泥灌鑄瓦片」，何獨系爭房屋會僅「因風吹雨打數十年，多多少少會更
      換破損之瓦片」而已？顯見，證人是指近十年內屋瓦多少更換破損之瓦片而言
      。否則，為何單獨系爭房屋之屋瓦能歷日據時代建築使用至今，歷六、七十年
      之久，能不需全部換屋瓦之理？而其餘被上訴人代管數十棟屋頂全另外翻修，
      顯見系爭房屋實因五六年間屋前大樹颱風吹倒壓毀系爭房屋原建物，上訴人父
      親因已調職，被上訴人不願重新改建，上訴人等父親只好自費全部改建，至七
      十七年再向被上訴人聲請核准重新全部改建，此並非整修，茲將被上訴人代管
      原日據時代建造之木板造外牆，內部以竹木泥土夯牆壁、木造門窗、地板等舊
      式日據時代建物重新全部建築，為水泥磚造牆壁、鋁門窗、落地門、鐵捲門，
      地面貼磁磚、抽水化糞、衛浴套房等現式新建物，此可證明系爭房屋並非整修
      ，而是重新建造，事實俱在，無庸置疑。
（七）被上訴人九十年四月十二日答辯狀，答辯理由一、二兩點，就上訴人於原審八
      九年十二月二十八日準備狀：（查上訴人於原審自承「．．．．當然系爭建物
      「改建」，就結構形狀不能改變）。顯見，上訴人是稱建物已經「改建」，但
      屋頂木樑結構體形狀因雙併式不能改變，並非指系爭房屋沒有改建，而被上訴
      人卻以「系爭房屋之樑柱屋頂未滅失，結構體自屬原始即有」為詞，斷章取義
      ，顯係強詞否認有重新建築之事實。另被上訴人稱「按房屋之結構係房屋之骨
      架，重要部份不外樑、柱、屋頂部份」，卻漏牆、門窗、水電、衛廚等避而不
      談。然查系爭房屋之牆、柱皆早於五十六年間重新建築時改用磚造，另樑及屋
      瓦以舊料重新建造，全部約九坪左右。繼之，於七十六年、七十七年間上訴人
      再大事全部重建及增建，共三十多坪，有現場實物及被上訴人原審所提照片、
      原審現場查勘等可明證，不容被上訴人空言強辯。
（八）綜上而論，由原審之陳述答辯狀聲明理由及證據與上訴理由準備狀及被上訴人
      函系爭房屋已變更主體結構（原木造變更為磚造，有系爭房屋照片等可稽）可
      知系爭房屋於民國五六年核准重建，七六年再核准大事重建，七十七、七十八
      年核准增修建，否則上訴人父母豈能自費新台幣八十餘萬元鉅款重增建。現被
      上訴人以上訴人等父母去逝多年，距五十六年重建有三十多年之久，證據皆未
      保全，承包證人也已去逝，上訴人僅能以被上訴人提出函件上時間先後及內容
      以證被上訴人所言矛盾不實。上訴人等繼承父母重建之原始取得，經核准重建
      整修，自是合法。為之懇請判決如上訴聲明所示。
三、證據：除援用原審之立證方法外，另提出高雄十支郵局存證信函第十一號及其回
    執與被上訴人出具之函文各一份、照片十九幀為證。
乙、被上訴人方面：
一、聲明：求為判決如主文所示。。
二、陳述：除與原審判決書所載者相同茲多引用外，另稱：
（一）按房屋之結構係房屋之骨架，重要部份不外樑、柱、屋頂部份。查上訴人於原
      審自承「系爭建物與隔壁二棟是兩併式屋頂結構是木樑瓦造，當然系爭建物改
      建就結構形狀不能改變，又是雙併式，除非二棟一齊改變屋頂形狀，否則單獨
      一棟屋頂形狀改變會影響另一棟安全．．．」（參原審卷上訴人八十九年十二
      月二十八日準備狀第四頁第六行）。則系爭房屋之樑柱屋頂未滅失，結構體自
      屬原始既有，房屋之所有權既未曾滅失，上訴人緊接原有房屋增建之水泥造浴
      廁、廚房及釘木板在牆上隔間、裝璜設施自屬動產（建材）附合於不動產（原
      始結構體）而為不動產之重要成份，上訴人主張原始取得系爭房屋自不適法。
（二）又上訴人所稱其耗資重建部份為「瓷磚地板、鋁窗鐵捲門及混泥土造屋頂套房
      鐵板造屋頂廚廁等等」（原審卷上訴人八十九年十二月二十八日準備狀第五頁
      第八行）均非屬結構體部份，從而此部份縱為如何之改變，終不致影響房屋結
      構之原始存在，無損於被上訴人對系爭房屋之所有權。
（三）七十七年十一月十八日潮警總字第九四六二號函係檢發七十八年度各分駐（派
      出）所及員工宿舍修繕費分配清冊，函中並未見上訴人於原審及向鈞院所陳之
      被上訴人曾「核准重新改建」字句。再查上訴人因不符續住規定，事後為被上
      訴人察覺，故而未發給七十八年度宿舍修繕費二千五百元。
（四）而七十七年間潮州分局業務承辦人己○○會同宿舍修繕委員會成員分局長、副
      分局長、一組組長等人會勘，勘查結果系爭房舍在整修中並非新建，此有前開
      九四六二函附件分配清冊備考欄附記該房舍「整修中」可證。蓋如該房舍為新
      建者，在分配清冊備考欄係記載「新建」如清冊中宿舍編號十八借住人尚志醒
      、宿舍編號十九借住人謝強中配住之宿舍者是可證。
（五）另按被上訴人於七十八年十一月十四日潮警總字第八八八三號函「檢發七十九
      年度各分駐（派出）所及員工宿舍修繕費分配清冊」即在系爭房舍備考欄附記
      「未合續住規定應予繳回」。苟被上訴人曾於七十七年間核准上訴人斥資六十
      八萬餘元新建系爭宿舍，何以被上訴人旋以七十八年六月一日潮警總字第四二
      五一號函及八十一年三月四日潮警總字第一三九三號函先後發文催告上訴人遷
      讓繳還系爭宿舍？
（六）又系爭宿舍係雙拼式建築與鄰舍門牌號中山路二六號非但共用屋樑，且使用共
      通壁，此有原審卷被上訴人所呈八十九年九月五日陳報狀附件一照片編號二宿
      舍屋頂實景及原審八十九年十月四日勘驗筆錄可證。故上訴人不可能未與鄰舍
      中山路二六號一同興工改建，而能單獨更動系爭房屋屋樑、共通壁、房舍基柱
      等主要結構。上訴人所稱其將系爭房屋拆除，全部重新建造，應非實情。
（七）末查系爭宿舍屋瓦既仍為原有日本瓦與鄰舍經被上訴人出資整修更換台製水泥
      灌鑄瓦不同；屋樑、基柱等木材結構既仍屬原有材料及形式，此均為上訴人所
      自承。上訴人僅在原有結構體外作裝璜包覆並將宿舍圍牆砌高作為房舍外壁及
      增建水泥浴廁（只浴廁部份結構稍作改變，參原審卷附照片），原有宿舍自屬
      不曾滅失。上訴人苟主張其將宿舍全部拆除（含屋樑、屋柱、共通壁），依舉
      證責任分配法則屬對其有利且屬非常態事項，應由其負舉證責任。上訴人未能
      舉證上揭事實其對系爭房屋之所有權自非原始取得，被上訴人應有權請求遷讓
      ，原審判決自無不當之處。
三、證據：除援用原審之立證方法外，復提出被上訴人出具之函文四紙。
丙、本院依職權傳訊證人鍾忠義。
    理  由
一、兩造爭執要旨：
（一）被上訴人起訴主張坐落屏東縣潮州鎮○○段九八之二五地號土地上如附圖所示
      Ａ部分磚造蓋瓦平房（門牌號碼：屏東縣潮州鎮○○路二四號，下簡稱系爭房
      屋），為被上訴人之公有財產。上訴人等之被繼承人林根幼雖原為屏東縣警察
      局副分局長，而借用系爭房屋，惟林根幼於五十四年九月十三日外調桃園縣警
      察局楊梅分局長，依行政院頒「事務管理規則」第二百四十九條第二項之規定
      林根幼應於調職後三個月內遷出借用宿舍。詎林根幼未依規定遷出借用宿舍，
      拒絕將宿舍交還被上訴人，嗣於六十七年十月二十一日死亡，其繼承人即上訴
      人等繼續佔用該屋，堆置物品拒絕騰空交還。而房屋之結構係房屋之骨架，重
      要部份不外樑、柱、屋頂部份，系爭房屋之樑柱屋頂未滅失，結構體自屬原始
      既有，房屋之所有權既未曾滅失，上訴人緊接原有房屋增建之水泥造浴廁、廚
      房及釘木板在牆上隔間、裝璜設施自屬動產附合於不動產而為不動產之重要成
      份，又系爭房屋係雙拼式建築與鄰舍門牌號中山路二六號非但共用屋樑，且使
      用共通壁，上訴人不可能未與鄰舍中山路二六號一同興工改建，而能單獨更動
      系爭房屋屋樑、共通壁、房舍基柱等主要結構，況依舉證責任分配法則上訴人
      對其有利且屬非常態事項，應由其負舉證責任，但上訴人未能舉證證明，且被
      上訴人亦未曾核准上訴人重新改建系爭房屋，被上訴人為系爭房屋之管理人，
      自得本於管理人之地位代為行使所有權人之權利，因此，依民法第七百六十七
      條規定，請求上訴人將渠等占用之系爭房屋遷讓交還等情。
（二）上訴人則以系爭房屋是其父親調至桃園後暫住，該屋原係日據時代建造，有木
      板造外牆、內部竹木泥土造牆壁、木造地板、糞池之舊式建築。嗣因年久失修
      ，加上白蟻侵蝕，而於五十六年間又遭颱風毀損，被上訴人不予處理，其父遂
      加以整修，七十七年間亦再花費約新台幣八十八萬餘元重新建造，有水泥及磚
      造牆壁、鐵板、鋼骨架結構、石棉瓦屋頂、檜木屋樑、鋼筋混凝土造屋頂，地
      面貼磁磚、水泥磚造排水化糞池及水塔馬達抽水等新式建物，與舊式建物全然
      不同，主張原始取得該房屋之所有權。而系爭房屋與隔壁（中山路二十六號）
      是雙併式，屋頂結構是木樑瓦造，當然系爭房屋重新建築就結構樑柱，屋頂形
      狀必然不能改變，就雙併式木造結構屋頂，除非二棟一齊改變屋頂形狀材料結
      構，否則單獨一棟屋頂形狀結構改變，會影響到另一棟之安全，因之系爭房屋
      重新改建必然照原來屋頂樑柱形狀，才合符結構安全，為求省錢五十六年間重
      新改建使用材料由承包商找日據時代房屋拆卸之舊材、屋瓦重新改建，至七十
      七年再向被上訴人聲請核准重新全部改建，此並非整修，已將被上訴人代管原
      日據時代建造之木造房屋重新全部建築為水泥磚造之現式建物，況系爭房屋之
      牆、柱皆早於五十六年間重新建築時改用磚造，另樑及屋瓦以舊料重新建造，
      全部約九坪左右。繼之，於七十六年、七十七年間上訴人再大事全部重建及增
      建為三十多坪，現上訴人之父母已去逝多年，距五十六年重建有三十多年之久
      ，證據皆未保全，承包證人也已去逝，上訴人僅能以被上訴人提出函件上時間
      先後及內容以證被上訴人所言矛盾不實。上訴人等繼承父母重建之房屋原始取
      得自是合法。為之懇請判決如上訴聲明所示等語置辯。
二、得心證之理由：
（一）按國有財產撥給各地國家機關使用者，名義上雖仍為國有，實際上即為使用機
      關行使所有人之權利，故本院對於是類財產，向准由管領機關起訴，代國家主
      張所有權人之權利（最高法院五十一年台上字第二六八○號判例意旨參照），
      被上訴人主張系爭房屋為國有，而以被上訴人為管理機關，並據提出屏東縣警
      察局潮州分局公有財產證明單、警察局潮州分局宿舍配發登記清冊等件為證，
      且為上訴人所不爭執，是被上訴人提起本件訴訟，請求上訴人返還系爭房屋，
      於法並無不合，先予敘明。
（二）被上訴人主張系爭房屋為國有，由其管理中，而上訴人則以前詞置辯，是本件
      所應審究者厥為系爭房屋之所有權人究為何人﹖
  １、按當事人主張有利於己之事實，就其事實有舉證責任，民事訴訟法第二百七十
      七條定有明文。本件上訴人一再抗辯稱系爭房屋係渠等父母所原始建築，所有
      權應由渠等父母原始取得，故上訴人渠等父母原始取得系爭房屋所有權之事實
      ，應負舉證之責任。
  ２、經查：被上訴人於原審八十九年九月五日之陳報狀中所提出系爭房屋之現況照
      片可知，該屋天花板上方仍為日據時期之檜木瓦樑，有照片一紙在卷可參；而
      原審於八十九年十月四日前往系爭房屋現場履勘結果，發現系爭房屋與毗鄰門
      牌號碼二十六號之房屋之共同牆壁構造均有原有之木造牆壁，上訴人等在屋外
      有裝潢，釘木板在牆上，並以木板重新隔間，增建部分之屋頂、樑柱均緊接著
      原有之隔間；且證人即上訴人鄰居鍾忠義經隔離訊問亦當場結證稱：「（系爭
      房子屋頂有改建過？）因風吹雨打數十年，多多少少會更換破損之瓦片，但整
      體結構，包含屋頂樑柱均未改變，形狀亦未改變。」等語，有是日之勘驗筆錄
      可證；而證人鍾忠義雖於本院九十年四月二十四日審理時到庭改稱：「．．一
      審所稱包含屋頂樑柱也沒有改變形狀是指我家的房子部分，與上訴人無關。」
      云云，然原審上開勘驗筆錄明確記載承審法官是問鍾忠義有關系爭房屋有無改
      建一事，該筆錄並經鍾忠義閱後在其上親筆簽名無訛，且鍾忠義所居之潮州鎮
      ○○路二十號之房屋非被上訴人於原審請求遷讓房屋之標的，鍾忠義何以會答
      非所問針對非訴訟標的之房屋回答原審承辦法官之訊問？是伊於本院審理時上
      開改稱之語，顯與常情有違，自應以伊於原審勘驗時所稱之語較為可採。再者
      ，系爭房屋與毗鄰之中山路二十六號房屋是雙併式建築，業據兩造陳稱在卷，
      按理如為雙拼式房屋則在其與毗鄰房屋部分，應有共同構造之牆壁，且屋頂橫
      樑相承接之情，而上訴人雖迭稱系爭房屋之原狀因五十六年間遭逢颱風吹襲而
      全部摧毀坍塌，現狀是渠等父親重新建造云云，惟且上訴人亦稱無法舉證證明
      渠等有另外僱請工人更換屋頂之檜木樑柱之事實（見上揭時日之勘驗筆錄）；
      又上訴人復稱系爭房屋之改、增建，曾經聲請被上訴人同意後才為之乙節，惟
      查：上訴人於本院九十年五月十七日審理時所提出之準備書狀，已自陳五十六
      年、七十六年間之聲請書未留副本，而七十七年之改增建，因被上訴人同意為
      之，所以其所屬之分局長、組長等人曾前去會勘，並舉被上訴人九十年四月十
      九日之陳報狀及被上訴人所屬潮州分局七十七年十一月十八日潮警總字第九四
      六二號函一紙為證，然觀之被上訴人九十年四月十九日之陳報狀第二點雖稱曾
      有所屬人員會勘系爭房屋，勘查結果系爭房舍在整修中並非新建等語之記載，
      然被上訴人就管理中之財產進行會勘，此為行使管理任務之職責，尚難遽認為
      有同意上訴人增、改建系爭房屋之意，況由被上訴人上開陳報狀第一點即稱未
      見上訴人所言曾「核准重新建造」之字句等語更足證被上訴人上開舉措無同意
      上訴人重新建造之意。而被上訴人所屬潮州分局七十七年十一月十八日潮警總
      字第九四六二號函之主旨係載：「檢發本分局七十八年度各分駐（派出）所及
      員工宿舍修繕費分配清冊一份，請依規定辦理修繕，於十二月二十日前檢具核
      銷，請照辦」等語，乃是要求宿舍使用人按規定辦理修繕，未見有如上訴人所
      言該函可為被上訴人核准重新建造之憑證。至於上訴人又抗辯稱系爭房屋由被
      上訴人所提出之屏東縣警察局潮州分局職務宿舍配發登記清冊中係載稱結構建
      材「木造」，但由屏東縣警察局潮州分局潮警總字七十八年六月廿九日第五○
      三三號函說明一第二項後段載稱系爭房屋已「變更主體結構（原木造變更為磚
      造）」，及原審潮州地政事務所土地複丈成果圖內說明：「磚造蓋瓦平房」，
      可見系爭房屋主體結構已變更．由日據時代「木造」重建為「磚造」（磚壁、
      磚砫）云云，然上開屏東縣警察局潮州分局函及潮州地政事務所土地複丈成果
      圖僅是就系爭房屋外觀而為記載，就其內部結構並未經鑑定查明，是尚難僅憑
      該二紙文件之記載，即足認上訴人已舉證之責。而本院於九十年五月十七日審
      理時詢問兩造是否交由專業機關進行鑑定事宜，兩造均稱無庸鑑定；是綜上所
      述，上訴人抗辯稱系爭房屋之原狀早於五十六年間摧毀，現狀是渠等父母五十
      六年間、七十六年間重新建造及增建而成，並經被上訴人同意乙節，難認已舉
      證以實其說。
  ３、次按動產因附合而為不動產之重要成分者，不動產所有人，取得動產所有權，
      民法第八百十一條定有明文，又最高法院五十六年台上字第二三四六號判例就
      動產與不動產附合後，其所有權屬亦有如下之闡釋：「上訴人主張對系爭房屋
      曾加以裝修，縱屬真實，然其所購買之磚、瓦、塑膠板等，既因附著於債務人
      之不動產而成為系爭不動產之成分，無單獨所有權存在，自亦無足排除強制執
      行之權利。」由此判例意旨可知，出資購買建材整修房屋之人，不可能取得房
      屋所有權。而系爭房屋於日據時代建造時，縱為木造結構，且縱認確因木材腐
      蝕而改以水泥磚補強，或全部房屋再加敷水泥予以補強，均與將房屋拆除至不
      能避風雨而喪失該房屋為土地上定著物之情形不同，依前開民法第八百十一條
      規定及最高法院五十六年台上字第二三四六號判例見解，應係動產（水泥、磚
      ）附合於不動產（老舊房屋），而為不動產之成分，由不動產所有人取得動產
      所有權，亦即老舊房屋所有權人仍保有其所有權，並取得附合之動產所有權，
      但動產所有人則無從主張取得不動產所有權，因此上訴人之父母縱有將系爭房
      屋整修或補強，仍無法取得系爭房屋之所有權，其所有權仍屬系爭房屋之原所
      有權人即國有。
（三）綜上所述，系爭房屋之所有權仍為國有，則依前開說明，被上訴人既為宿舍之
      管理人，自得本於管理人之地位代為行使所有權人之權利；又依行政院頒事務
      管理規則第二百四十九條第二項、台灣省警察人員配住宿舍管理實施辦法第十
      八條及行政院人事行政局八十一年九月十八日八十一局肆字第三五四八零號函
      釋，上訴人均屬無權占有原告所管理之系爭房屋，亦堪認定，從而被上訴人依
      據民法第七百六十七條規定，請求上訴人將渠等占用之系爭房屋遷讓交還被上
      訴人，洵屬正當，應予准許。是則原審為上訴人敗訴之判決，並依兩造之請求
      ，分別酌定擔保金額，為准、免假執行之宣告，經核並無不當，上訴論旨猶執
      前詞，聲明廢棄改判，為無理由。
三、本件事證已臻明確，兩造其餘攻擊防禦方法及舉證，與本判決結果不生影響，無
    贅述必要，併予敘明。
四、據上論結，本件上訴為無理由，依民事訴訟法第四百三十六條之一第三項、第四
    百四十九條第一項、第八十五條第二項，判決如主文。
中      華      民      國    九十      年      六      月    二十七    日
                                    臺灣屏東地方法院民事第一庭
~B審判長法官  李麗芳
~B      法官  潘  快
~B      法官  陳淑勤
右正本證明與原本無異。
本件不得上訴。
~B法院書記官  張文俊
中      華      民      國    九十      年      六      月    二十七    日


司法院資訊處製作；財團法人民間司法改革基金會備份。
